【裁判字號】    98,訴,829
【裁判日期】    990420
【裁判案由】    清償債務
【裁判全文】
臺灣高雄地方法院民事判決               98年度訴字第829號
原      告  乙○○
被      告  丙○○
            壬○○
            癸○○○
            己○○○
            庚○○
            辛○○
            甲○○
            丁○○
            戊○○
共      同
訴訟代理人  尤中瑛律師
上列當事人間清償債務事件，本院於民國99年3 月30日言詞辯論
終結，判決如下：
    主    文
原告之訴及假執行之聲請均駁回。
訴訟費用由原告負擔。
    事實及理由
一、按訴狀送達後，原告不得將原訴變更或追加他訴，但擴張或
    減縮應受判決事項之聲明者，不在此限，民事訴訟法第255
    條第1 項第3 款定有明文。本件原告起訴時原係請求被告應
    連帶給付原告新臺幣（下同）1,079,000 元，及自民國82年
    5 月11日起至清償日止，按週年利率5%計算之利息，嗣於訴
    狀送達被告後，於98年6 月8 日言詞辯論時當庭減縮請求被
    告應連帶給付原告1,079,000 元，及自82年7 月5 日起至清
    償日止，按週年利率5%計算之利息（見本院卷二第171 頁）
    ，核與上開規定相符，應予准許。
二、原告主張：訴外人黃有南於民國81年5 月20日在合作金庫商
    業銀行股份有限公司苓雅分公司（下稱合庫苓雅分行）存本
    取息儲蓄定期存款存單2 筆，面額各為新臺幣（下同）50萬
    ，均為1 年期（即自81年5 月20日起至82年5 月20日止），
    利息按週年利率7.9%計算，1 年到期利息合計79,000元（下
    稱系爭定期存款）；黃有南於81年間生前將系爭定期存款贈
    與訴外人邢黃美香，並告知訴外人黃敏彪（已於96年7 月5
    日死亡，遺產繼承人為被告己○○○、庚○○，辛○○）、
    黃克孚（已於86年12月18日死亡，遺產繼承人為甲○○、丁
    ○○、戊○○）及被告丙○○、壬○○、劉黃麗香；嗣黃有
    南過世後，邢黃美香於82年5 月間，曾至合庫苓雅分行請求
    付款遭拒，黃敏彪、黃克孚、丙○○、壬○○、劉黃麗香竟
    謊報掛失冒領；邢黃美香後於97年2 月24日將系爭定期存款
    之債權讓與伊，並於同年8 月14日通知被告等，未料經伊屢
    次催討均置之不理，爰依不當得利法律關係，提起本件訴訟
    等語。並聲明：(一)被告應連帶給付原告1, 079,000元，及自
    82年7 月5 日起至清償日止，按週年利率5%計算之遲延利息
    。(二)願供擔保以代釋明，聲請宣告假執行。
三、被告則以：系爭定期存款存單背面記載「本存單非經本庫同
    意不得質押轉讓，但得憑本存單向本庫質借或申請中途解約
    」，故系爭定期存款除經合庫苓雅分行同意外，原則上不可
    轉讓，況原告顯非善意第三人，起訴應無理由；又黃有南之
    全體繼承人已於82年7 月5 日，領取系爭定期存款全部本息
    完畢，縱認原告曾於97年8 月底以存證信函向被告請求返還
    ，抑或於97年8 月22日向本院聲請發支付命令，原告之請求
    權已罹於15年時效期間，被告自得拒絕給付等語，資為抗辯
    。並聲明：(一)原告之訴及假執行之聲請駁回。(二)願供擔保，
    請准宣告免為假執行。
四、按請求權，因15年間不行使而消滅；消滅時效，自請求權可
    行使時起算；債務人於受通知時，所得對抗讓與人之事由，
    皆得以之對抗受讓人，民法第125 條前段、第128 條前段、
    第299 條第1 項分別定有明文。又民法128 條規定，消滅時
    效自請求權可行使時起算，所謂請求權可行使時，乃指權利
    人得行使請求權之狀態而言，至於義務人實際上能否為給付
    ，則非所問，最高法院63年台上字第1885號判例參照。又債
    權讓與，債務人於受通知時所得對抗讓與人之事由，皆得以
    之對抗受讓人，民法第299 條第1 項定有明文。所謂得對抗
    之事由，不以狹義之抗辯權為限，而應廣泛包括，凡足以阻
    止或排斥債權之成立、存續或行使之事由在內，蓋債權之讓
    與，在債務人既不得拒絕，自不宜因債權讓與之結果，而使
    債務人陷於不利之地位（最高法院52年台上字第1085號判例
    參照）。查丙○○等人於黃有南81年12月25日死亡後之82年
    3 月25日向財政部高雄市國稅局申報將系爭定期存款列入遺
    產，並於82年7 月5 日向合庫芩雅分行申請繼承系爭存款，
    而領取系爭定期存款乙節，有繼承存款權益申請書、繼承系
    統表、遺產稅免稅證明書、收據、單據印鑑掛失止付申請書
    、單據喪失補領書各1 份，及合庫存本取息儲蓄存款存單2
    份在卷可稽（見本院卷第8 至10頁、12至15頁），又原告迭
    主張黃有南過世後，邢黃美香於82年5 月間至合庫苓雅分行
    請求付款遭拒乙節，揆諸前揭說明，縱認丙○○等人無權領
    取系爭定期存款，其等領取系爭定期存款係屬不當得利，刑
    黃美香自82年7 月5 日起即得行使對丙○○等人之不當得利
    返還請求權，自斯時起不當得利請求權之消滅時效即開始進
    行，刑黃美香或其繼受人自應於97年7 月5 日前向丙○○等
    人主張不當得利返還系爭定期存款，乃刑黃美香之繼承人即
    原告遲於97年8 月14日始以存證信函向丙○○等人催告給付
    ，及於97年8 月22日向本院對丙○○等人聲請核發支付命令
    ，有新興郵局存證信函第8573號及本院民事聲請支付命令狀
    各1 份在卷可稽（見本院卷第3 、16至17頁），顯已逾15年
    之消滅時效，且據被告主張時效抗辯（見本院卷一第121 、
    卷三第198 頁、第236 頁）。從而，原告本於不當得利之法
    律關係，請求被告連帶給付1,079,000 元，及自82年7 月5
    日起至清償日止，按週年利率5%計算之遲延利息，自屬無理
    由，應予以駁回，而原告之訴既經駁回，其假執行之聲請亦
    失所附麗，應併予駁回。至原告主張應以刑黃美香於97年2
    月24日將系爭定期存款存單之債權讓與原告時，開始計算不
    當得利之時效期間云云，惟債權之讓與，僅變更債之主體，
    於債之同一性不生影響，則不當得利請求權消滅時效自不因
    債權讓與而重新計算；且被告既得對讓與人刑黃美香主張消
    滅時效之進行，自得依民法第299 條第1 項之規定對受讓人
    即原告援引時效抗辯，並不因債權之讓與而中斷時效之進行
    ，至為明確，是原告主張時效應自97年2 月24日計算云云，
    委無足採。
五、茲因本件不當得利之時效已罹於時效，被告自得主張拒絕給
    付，則本件判決之基礎已臻明確，兩造其餘攻擊防禦方法及
    舉證，核與判決無影響，毋庸一一論列，併此敘明。
六、末按訴訟救助之效力，民事訴訟法第110 條已以明文定其範
    圍，依同條之規定，既未免除訴訟費用之負擔，則受救助人
    依同法第78條以下之規定，應負擔訴訟費用時，自應仍命受
    救助人負擔，最高法院26年鄂上字第78號判例足資參照。查
    本件原告雖經本院以97年度審救字第144 號裁定准予訴訟救
    助，准許被告暫免繳交裁判費用，惟因本件原告受敗訴之判
    決，仍應諭知訴訟費用由原告負擔，附此敘明。
    明。
七、據上論結，本件原告之訴為無理由，依民事訴訟法第78條，
    判決如主文。
中    華    民    國    99    年    4     月    20    日
                  民事第三庭  法  官  洪能超
以上正本係照原本作成。
如不服本判決，應於送達後20日內，向本院提出上訴狀並表明上
訴理由，如於本判決送達前提起上訴者，應於判決送達後10日內
補提上訴理由書（須附繕本）。
中    華    民    國    99    年    4     月    20    日
                              書記官  火秋予

司法院資訊處製作；財團法人民間司法改革基金會備份。
